ACORDAO-COMPLETO-2381012

ACÓRDÃO 2564/2019 ATA 41/2019 - PLENÁRIO

VISTA, relatada e discutida solicitação da Comissão de Minas e Energia da Câmara dos Deputados de realização de auditoria operacional para verificar a adequação do processo de privatização da Companhia Energética de Goiás - Celg e de envio de documentos relativos a atividades de fiscalização e controle promovidas na empresa desde 2015 (Ofício 189, de 25/6/2019, referente à Proposta de Fiscalização e Controle 3/2019) .
ACORDAM os ministros do Tribunal de Contas da União, reunidos em sessão do Plenário, ante as razões expostas pela relatora, e com fundamento nos artigos 38, inciso I, da Lei 8.443/1992, 169, inciso V, 232, inciso III, do Regimento Interno, 4º, inciso I, alínea “b”, 14, incisos IV e V, e 17, inciso II e § 3º, inciso I, da Resolução TCU 215/2008, em:
9.1. conhecer da presente solicitação, por estarem preenchidos os requisitos de admissibilidade; 
9.2. informar à Comissão de Minas e Energia da Câmara dos Deputados que:
9.2.1. foi realizada no âmbito do TC Processo 017.365/2015-5, de relatoria do ministro José Múcio Monteiro, fiscalizações para verificar a adequação do processo de privatização da Companhia Energética de Goiás - Distribuição S.A. (Celg D) , nos termos da Instrução Normativa TCU 27/1998, vigente à época, no qual o TCU considerou atendidos os requisitos previstos no art. 2º da referida norma e concluiu que:
9.2.1.1. as premissas econômicas e financeiras empregadas pelas consultorias e avaliadoras eram razoáveis;
9.2.1.2. as metodologias de precificação da Celg D eram utilizadas em avaliações financeiras, inclusive pela Aneel, em leilões de linha de transmissão e em revisões tarifárias do setor de distribuição; e 
9.2.1.3. o confronto dos componentes do custo de capital médio ponderado (WACC) calculados pelas empresas Accenture e Ernert Young com aqueles estimados pela Aneel mostraram forte aderência, o que evidenciou sua razoabilidade.
9.2.2. este Tribunal tem efetuado o acompanhamento da prorrogação das concessões de distribuição alcançadas pelo art. 7º da Lei 12.783/2013, entre as quais a relativa à Celg D, no TC Processo 003.379/2015-9, atualmente sob relatoria do ministro Raimundo Carreiro;
9.2.3. embora a nova concessionária (Enel-GO) tenha, reiteradamente, descumprido os limites regulatórios e sofrido as consequências regulatórias de suas ações, a empresa ainda não extrapolou os limites contratuais estabelecidos, que foram flexibilizados de modo a viabilizar a alienação da Celg D; e
9.2.4. a concessionária espera, a partir da implementação das ações propostas no plano emergencial de melhoria da qualidade dos serviços prestados, apresentado em março do corrente ano, redução, até dezembro de 2020, de 35% no indicador de “Duração Equivalente de Interrupção por Unidade Consumidora” - DEC e de 17% no relativo à “Frequência Equivalente de Interrupção por Unidade Consumidora” - FEC.
9.3. encaminhar à comissão solicitante cópia do inteiro teor dos Acórdãos 2.054 e 3.064/2016 e 2.302/2018 - Plenário, proferidos no TC Processo 017.365/2015-5, e do Acórdão 2520/2015-TCU-Plenário, proferido no TC Processo 003.379/2015-9;
9.4. enviar cópia deste acórdão, bem como do relatório e do voto que o fundamentaram, aos deputados Silas Câmara e José Nelto;
9.5. juntar cópia desta deliberação ao TC Processo 003.379/2015-9 e/ou a processo autuado para monitoramento do cumprimento do Acórdão 1946/2019-TCU-Plenário, a fim de que, oportunamente, as deliberações adotadas sejam comunicadas à Comissão de Minas e Energia da Câmara dos Deputados; 
9.6. considerar a presente solicitação integralmente atendida;
9.7. arquivar o processo.

Solicitação do Congresso Nacional em que se requer a realização de auditoria para verificar a adequação do processo de privatização da Companhia Energética de Goiás (Celg), bem como o envio de documentos relativos a atividades de fiscalização e controle promovidas na empresa desde 2015.

Ministério de Minas e Energia - MME, Agência Nacional de Energia Elétrica - Aneel, Banco Nacional de Desenvolvimento Econômico e Social - BNDES e Centrais Elétricas Brasileiras S.A. - Eletrobras.

3. Solicitante: Comissão de Minas e Energia da Câmara dos Deputados.

13.1. Ministros presentes: José Mucio Monteiro (Presidente), Walton Alencar Rodrigues, Augusto Nardes, Raimundo Carreiro e Ana Arraes (Relatora).
13.2. Ministros-Substitutos convocados: Marcos Bemquerer Costa, André Luís de Carvalho e Weder de Oliveira.

ANA ARRAES

Adoto como relatório a instrução elaborada na Secretaria de Fiscalização de Infraestrutura de Energia Elétrica - SeinfraElétrica, que obteve a concordância dos dirigentes daquela unidade técnica (peças 39/41) :
“INTRODUÇÃO
2.	Trata-se do Ofício 189, de 25/6/2019 (peça 1, p. 1) , por meio do qual o Exmo. Sr. Deputado Silas Câmara, presidente da Comissão de Minas e Energia da Câmara dos Deputados, encaminha Proposta de Fiscalização e Controle 3/2019, do Deputado José Nelto, de 20/3/2019 (peça 1, p. 2-4) . 
3.	O documento encaminhado, de autoria do Deputado José Nelto, requer do Tribunal de Contas da União a realização de auditoria operacional no Ministério de Minas e Energia (MME) , na ELETROBRAS e no Banco Nacional de Desenvolvimento Econômico e Social (BNDES) para verificar a adequação do processo de privatização da Companhia Energética de Goiás (CELG) , bem como que se encaminhe à Comissão de Minas e Energia da Câmara dos Deputados documentos, em especial acórdãos, relativos a atividades de fiscalização e controle promovidas na empresa desde 2015, visto que o leilão de privatização ocorreu em 2016.
HISTÓRICO
4.	A CELG-D (atual ENEL-GO) é a concessionária de distribuição de energia elétrica que atua em 237 municípios do Estado de Goiás – o que corresponde a mais de 98,7% do território goiano – atendendo a 6,2 milhões de pessoas e abrangendo uma área de concessão de aproximadamente 337 mil km².
5.	A Medida Provisória (MP) 559/2012, convertida na Lei 12.688/2012, autorizou a ELETROBRAS a adquirir o controle acionário da CELG-D, que até então era uma sociedade controlada pelo Estado de Goiás.
6.	Por meio de Acordo de Gestão celebrado em 24/2/2012 entre a CELG-D e suas acionistas, sendo que as principais são a ELETROBRAS e a Companhia Celg Participações (CELGPAR) , foi assinada Promessa de Compra e Venda em 26/8/2014 para aquisição do controle acionário pela ELETROBRAS. Naquele documento, já havia expressa previsão de futura alienação do controle acionário da CELG-D para terceiros, condição estipulada pelo Governo Federal para que a ELETROBRAS participasse da operação (peça 28) .
7.	A conclusão do processo de alienação da CELG-D se deu em 27/1/2015 mediante a aquisição de 76.761.267 ações ordinárias da CELG-D pela ELETROBRAS, por um montante de R$ 59,4 milhões, efetivamente transferindo a esta entidade o controle acionário da distribuidora, correspondente a 50,93% do seu Capital Social (peça 29) .
8.	Diante da iminente possibilidade de prorrogação das concessões de distribuição vincendas, a ELETROBRAS e o Governo Federal decidiram por privatizar a Companhia, incluindo-a no Plano Nacional de Desestatização (PND) em maio de 2015 (peça 30, p. 10) . 
9.	No decorrer do segundo semestre de 2015, foram encaminhados ao Tribunal os documentos referentes aos estágios I a IV do acompanhamento concomitante de processos de privatização, disciplinados à época pela Instrução Normativa TCU 27/1998.
10.	A análise dos quatro estágios iniciais deu origem ao Acórdão 2054/2016-TCU-Plenário, que considerou atendidos os requisitos previstos nos incisos I a IV do art. 2º da IN TCU 27/1998 e restituiu os autos a esta SeinfraElétrica para prosseguimento ao acompanhamento do quinto estágio. 
11.	Ocorre, contudo, que o certame foi considerado deserto por falta de interessados. Em face disso, o governo decidiu que o procedimento de privatização deveria ser retomado o quanto antes, dados os resultados negativos que a Companhia vinha apresentando e a falta de capacidade financeira de aporte pelos sócios (peça 31) .
12.	Em nova análise dos documentos dos terceiro e quarto estágios do acompanhamento, contendo adendo com atualizações efetuadas pela empresa Quantum, responsável pelas projeções operacionais, e pelas avaliadoras Accenture e Ernest Young, o Tribunal, por meio do Acórdão 3064/2016-TCU-Plenário, de relatoria do Ministro José Múcio Monteiro, considerou atendidos os requisitos previstos nos incisos I a IV do art. 2º da Instrução Normativa TCU 27/1998.
13.	Em 30/11/2016 foi realizada a Sessão Pública do Leilão designada para a abertura das propostas econômicas, tendo logrado êxito no certame a empresa Enel Brasil S.A., que apresentou proposta com um ágio de aproximadamente 28% sobre o valor mínimo de avaliação da empresa.
14.	As operações realizadas nesta privatização arrecadaram R$ 2.269.595.126,52 aos alienantes. Deste montante, R$ 82.595.126,52 decorrem da oferta de ações a empregados e aposentados da companhia. Os outros R$ 2.268.668.819,65 referem-se à aquisição de ações (lote único mais sobra das ações ofertadas aos empregados e aposentados) pela empresa Enel Brasil S.A.
15.	A liquidação do leilão e assinatura do contrato de compra e venda de ações se efetivaram no dia 14 de fevereiro de 2017.
EXAME DE ADMISSIBILIDADE
16.	Os arts. 4º, inciso I, da Resolução TCU 215/2008 e 232, inciso III do Regimento Interno do TCU conferem legitimidade ao Presidente da Comissão de Minas e Energia da Câmara dos Deputados quando por ela aprovada, para solicitar informações e a realização de auditorias ao Tribunal de Contas da União.
17.	Assim, legítima a autoridade solicitante, cabe o conhecimento do expediente como Solicitação do Congresso Nacional.
EXAME TÉCNICO
18.	Com vistas a atender à solicitação, realizou-se consulta aos sistemas informatizados do Tribunal, tendo sido encontrados os seguintes processos, que tratam do assunto objeto desta solicitação e atendem parcialmente ao solicitado.
TC Processo 017.365/2015-5
19.	Esse processo, de relatoria do Ministro José Múcio Monteiro, trata de fiscalização já realizada por esta Corte para verificar a adequação do processo de privatização da CELG-D, na modalidade acompanhamento, regida à época pela Instrução Normativa TCU 27/1998. Encontra-se encerrado, após cumpridas as devidas comunicações a respeito do julgamento de mérito.
20.	Portanto, a avaliação da ‘adequação do preço de venda’ (peça 1, p. 4) foi integralmente realizada no âmbito do TC Processo 017.365/2015-5. Conforme trecho registrado na instrução daqueles autos, esta Unidade Técnica entendeu, ao que o Ministro Relator anuiu em seu Voto, que as premissas econômicas e financeiras empregadas pelas consultorias e avaliadoras eram razoáveis e que as metodologias empregadas na precificação da CELG-D eram amplamente utilizadas em avaliações financeiras, inclusive pela ANEEL em leilões de linha de transmissão e em revisões tarifárias do setor de distribuição e, ainda, confronto dos componentes do custo de capital médio ponderado (WACC) calculados pela Accenture e pela Ernert Young com aqueles estimados pela ANEEL mostraram forte aderência, o que evidencia sua razoabilidade (peça 32, p. 21-22) . 
21.	Em 10/8/2016, o TCU prolatou o Acórdão 2054/2016-TCU-Plenário, que considerou atendidos os requisitos previstos nos incisos I a IV do art. 2º da Instrução Normativa TCU 27/1998. Após reanálise da matéria em virtude de o primeiro leilão para a venda da CELG-D ter sido deserto, foi emitido o Acórdão 3064/2016-TCU-Plenário, em 30/11/2016, ratificando as conclusões anteriores e, em 2/10/2018, o Acórdão 2302/2018-TCU-Plenário considerou atendidos também os requisitos previstos no inciso V do art. 2º da Instrução Normativa TCU 27/1998. 
TC Processo 003.379/2015-9
22.	Esse processo, de relatoria do Ministro Raimundo Carreiro, é relativo ao monitoramento das decisões desta Corte que julgaram a prorrogação das concessões de distribuição alcançadas pelo art. 7º da Lei 12.783/2013, entre elas a da antiga CELG-D. Encontra-se atualmente aberto, pendente de instrução na SeinfraElétrica, em fase de diligências.
23.	O Acórdão 2253/2015-TCU-Plenário, proferido no âmbito do referido processo, com modificações feitas pelo Acórdão 2520/2015-TCU-Plenário, determinou ao MME e à ANEEL que introduzissem melhorias necessárias a dar transparência e previsibilidade ao processo de delegação das concessões em questão, bem como à SeinfraElétrica que realizasse fiscalizações periódicas a fim de verificar o efetivo cumprimento, pela Agência, das medidas de sua competência referentes às hipóteses ensejadoras da extinção de contratos de concessão de distribuição de energia elétrica por motivo de inadimplência quantos às metas de qualidade e às metas econômico-financeiras estabelecidas nos contratos e na regulamentação setorial.
24.	Em 21/8/2019, foi emitido o Acórdão 1946/2019-TCU-Plenário, cujo relatório traz informações sobre o atendimento dos requisitos de qualidade dos serviços de distribuição referentes à distribuidora ENEL-GO, anteriormente denominada CELG-D. 
25.	Quanto à parte da solicitação que requer avaliação da destinação dos recursos obtidos, de modo que seja verificado se foram aplicados em ações que trouxeram benefícios à população (peça 1, p. 4) , importa informar que pela aquisição das ações da CELG-D, a Enel Brasil S.A. realizou o pagamento de cerca de R$ 1,1 bilhões à CELGPAR, empresa subsidiária do Estado de Goiás, e montante da mesma ordem à ELETROBRAS. Tais recursos, contudo, não se reverteram em investimentos no sistema de distribuição da nova Concessionária, mas representaram tão somente contrapartida paga às antigas empresas acionistas pela aquisição do ativo da concessão e foram empregados em suas atividades empresariais, não sendo possível e determinado aferir se tais recursos trouxeram benefícios à população, já que não são vinculados a alguma atividade em específico das empresas estatais.
26.	Assim, tendo em vista que o Tribunal já se manifestou sobre a regularidade na desestatização da empresa (Acórdão 3064/2016-TCU-Plenário e 2.302/2018-TCU-Plenário) , incluindo análise de razoabilidade do preço mínimo estipulado no certame, bem como monitoramento das recomendações e determinações expedidas pelo TCU sobre o tema, considera-se suficiente informar ao solicitante das conclusões do Tribunal a respeito, encaminhando cópia das deliberações. 
27.	Passa-se agora, para o pleno atendimento à presente SCN, à análise situacional da concessão após a venda da CELG-D.
28.	Para tanto, compulsaram-se os autos do TC Processo 003.379/2015-9 mencionado, bem como realizou-se inspeção (registro Fiscalis 209/2019) , entre 20/8/2019 e 4/10/2019, na ANEEL e no MME, com o objetivo de colher as últimas informações sobre o desempenho da distribuidora após processo de privatização.
Desempenho da ENEL-GO
29.	As reclamações de consumidores, empresas e poder público estadual acerca da qualidade do serviço prestado pela ENEL-GO vêm atingindo níveis preocupantes, tendo sido proposta até mesmo a troca da empresa concessionária, já que o governo estadual alega que, ‘mesmo após a privatização, a qualidade do serviço continua ruim, com viés de piora’. (https://www.canal energia.com.br/noticias/53107288/caiado-quer-troca-na-distribuicao-em-goias) . 
30.	Quanto ao aspecto econômico-financeiro, a ANEEL entende ter ocorrido melhoria no período de 2017-2019, decorrente de aportes do novo controlador, ações de gestão, corte de gastos, inclusive quanto ao número de funcionários, etc. Essas ações são de caráter discricionário do novo controlador da empresa, mas acompanhadas pela Agência.
31.	Em 2017, por exemplo, a concessionária deveria receber um aporte de capital de, no mínimo, R$ 517 milhões até junho de 2017. No entanto, o aporte no ano de 2017 foi mais do que o dobro disso (R$ 1.183 milhões) (peça 26, p. 1) .
32.	Portanto, a melhora nos indicadores de sustentabilidade econômico-financeira da concessão não teve reflexo na qualidade do serviço prestado, já que em 2017 a empresa apresentou o segundo pior desempenho em relação à continuidade entre todas as distribuidoras do País (TC Processo 003.379/2015-9, peça 33, p. 39) .
33.	Desse modo, ainda no ano de 2017, tendo em vista a tendência de descumprimento de limites regulatórios pela concessionária, foi elaborado Plano de Resultados, com foco na continuidade do serviço, no atendimento comercial, em investimentos e na sustentabilidade econômico-financeira, e término previsto para agosto de 2019.
34.	Todavia, verificou-se que as ações previstas para o segundo ciclo do Plano de Resultados mencionado não seriam suficientes para sanar os problemas observados (peça 34) e diversas reclamações sobre a qualidade do serviço continuavam sendo recebidas. 
35.	As Figuras 1 e 2 mostram a diferença entre os índices apurados para os indicadores DEC e FEC da ENEL-GO, o limite regulatório (estabelecido pela ANEEL) , o limite contratual (previsto no contrato de concessão) e o limite proposto pela concessionária no Plano de Resultados, respectivamente.
Figura 1 – Trajetória DEC da Enel Goiás (2015-2018) 
Fonte: peça 35, p. 11.
Figura 2 – Trajetória FEC da Enel Goiás (2015-2018) 
Fonte: peça 35, p. 10.
36.	É possível verificar pelas informações apresentadas que, embora a empresa não tenha descumprido os níveis contratuais pactuados, ela vem descumprindo continuamente os limites regulatórios de continuidade. 
37.	Nesse contexto, em fevereiro de 2019, a ANEEL solicitou à ENEL-GO, a apresentação de ‘Plano Emergencial’ de melhoria da qualidade dos serviços prestados, compreendendo ações de curto prazo. As informações foram apresentadas pela concessionária em março do corrente ano (peça 14) e consistem basicamente nos seguintes pilares de atuação:
a)	Ampliação da operação e manutenção da rede;
b)	Aceleração de investimentos para melhoria da qualidade;
c)	Priorização de investimentos para atendimento à demanda;
d)	Desenvolvimento de fornecedores locais;
e)	Revisão e reforço na estrutura de atendimento a clientes; e
f)	Aproximação aos clientes.
38.	A partir da implementação das ações propostas, a concessionária espera uma redução de 35% no DEC até dezembro de 2020, quando o indicador previsto será de 16,9, e de 17% no FEC, atingindo a marca de 11,6 no mesmo período (peça 14, pp. 14-15) .
39.	A ANEEL estabeleceu como diretrizes do Plano de Emergencial: prazo de dezoito meses, de fevereiro de 2019 a agosto de 2020, compreendendo metas intermediárias de melhoria dos indicadores de continuidade e comerciais e com previsão de acompanhamento mensal pela ANEEL, mediante relatórios de resultados (peça 36) .
40.	Nos meses de maio e junho de 2019, a Agência Goiana de Regulação (AGR) realizou, em conjunto com a ANEEL, fiscalização para a verificação quanto à qualidade do atendimento comercial, especificamente sobre os temas: alteração de titularidade, atendimento ao consumidor, faturamento de energia elétrica, devolução de valores por antecipação de obras e cumprimento dos prazos de pedidos de ligação prestados pela ENEL-GO (peça 16) .
41.	De acordo com o Termo de Notificação 3/2019-AGR-SFE (peça 17) , foram identificadas uma série de não-conformidades, as quais motivaram a expedição de determinações e recomendações à concessionária, ainda em prazo de cumprimento.
42.	Em agosto de 2019, a ENEL-GO e o Estado de Goiás celebraram, com interveniência do MME e da ANEEL, Termo de Compromisso e Acompanhamento com o objetivo de reiterar o compromisso assumido no ‘Plano Emergencial’, para acelerar os investimentos necessários ao aumento da oferta de energia elétrica aos consumidores, do número de conexões rurais e da compensação reativa naquele ente federativo, incluindo as medidas previstas, metas e prazos (peças 18 e 19) .
43.	Após realização de acompanhamento sobre as metas pactuadas do Plano Emergencial, a ANEEL verificou melhora no que diz respeito aos indicadores de continuidade por conjuntos, a partir de meados de 2018, conforme apresentado abaixo 
Figura 3 – Trajetória DEC por conjuntos da Enel Goiás (2016 – 2019) 
Fonte: peça 21, p. 3.
Figura 4 – Trajetória FEC por conjuntos da Enel Goiás (2016 – 2019) 
Fonte: peça 21, p. 4.
44.	Com base nas informações expostas, a Agência apresentou na Comissão de Defesa do Consumidor da Câmara dos Deputados os reflexos dos indicadores por conjuntos nos indicadores globais da ENEL-GO apurados pela média móvel de abril de 2018 a março de 2019, que demonstraram melhora em relação a períodos anteriores.
Figura 5 – Trajetória DEC e FEC da ENEL-GO (2010 – 2019) 
Fonte: peça 20, p. 26.
45.	Dessa forma, em que pese a piora verificada nos indicadores de qualidade da ENEL-GO para o biênio 2016-2017, a concessionária tem apresentado desempenho dentro dos limites contratuais, com sensível melhora a partir do ano de 2018, ainda que acima dos limites regulatórios definidos pela ANEEL.
46.	Além de compensação paga aos consumidores afetados, a transgressão dos limites regulatórios de continuidade por dois anos consecutivos ou por três vezes em cinco anos pode ensejar a proibição de distribuição de dividendos ou juros sobre o capital próprio acima do mínimo obrigatório, conforme disposto na Resolução Normativa ANEEL 747/2016.
47.	Em razão de ter descumprido os limites para os anos de 2016 a 2018, portanto, a ENEL-GO, somente poderá distribuir dividendos acima do limite mínimo obrigatório a partir do ano de 2022 e caso não transgrida os limites nos próximos anos (peça 37, p. 20) . De acordo com o site da ANEEL, as compensações pagas pela concessionária nos referidos anos totalizaram R$ 66.628.875,19 e R$ 43.166.343,94, respectivamente, sendo que para o ano de 2019, as informações apresentadas são parciais.
48.	Em relação aos demais indicadores de qualidade mencionados na presente solicitação (indicadores coletivos de conformidade do nível de tensão e o tempo médio de atendimento) , de fato verifica-se uma piora como indicado a seguir.
Figura 6 – Tempo médio de atendimento, em minutos (2016 – 2019) 
Fonte: http://www.aneel.gov.br/tempo-de-atendimento-as-ocorrencias.
Figura 7 – Indicadores de nível de tensão (2016 – 2019) 
Fonte: https://www.aneel.gov.br/conformidade.
49.	No entanto, se por um lado o descumprimento desses indicadores tenha repercussões regulatórias (o descumprimento dos indicadores de conformidade do nível de tensão também dá ensejo a compensações) , não enseja qualquer penalidade contratualmente prevista, pois eles não são parâmetros de avaliação fixados no contrato de concessão.
50.	Em suma, apesar de a ENEL-GO vir reiteradamente extrapolando nos últimos anos os limites regulatórios para os indicadores de continuidade estabelecidos pela ANEEL, bem como apresentar piora em outros indicadores de qualidade – como os que medem o nível de tensão e o tempo médio de atendimento de ocorrências – motivo pelo qual vem sendo devidamente penalizada pela regulação em vigor, não houve qualquer descumprimento no que diz respeito aos limites contratuais de desempenho exigidos para a prorrogação da concessão ocorrida no ano de 2015.
51.	Um dos motivos verificados para tal situação remonta a janeiro de 2017, quando foi celebrado o Sexto Termo Aditivo do Contrato de Concessão 63/2000 que, além de efetivar a transferência do controle societário da CELG-D para a Enel Brasil S.A., estipulou critérios de eficiência na gestão econômica e financeira e na prestação do serviço de distribuição, especificamente relacionados aos limites globais anuais para os indicadores de continuidade DECi e FECi.
52.	No que diz respeito ao prazo para cumprimento das metas estipuladas, o Termo Aditivo alterou o cronograma previsto no contrato, possibilitando que a ENEL-GO observasse os limites contratuais estipulados apenas a partir do ano de 2018. Dessa maneira, o aditivo contratual alterou o período de avaliação dos indicadores de 2016-2020 para 2018-2022.
53.	Os limites contratuais foram estabelecidos como sendo os indicadores da CELG-D apurados no ano civil anterior à prorrogação – portanto, menos rigorosos que os limites regulatórios, ante o histórico de descumprimento desses parâmetros pela concessionária –, conforme disposto no art. 1º, §4º, do Decreto 8.461/2015:
Art. 1º O Ministério de Minas e Energia poderá prorrogar as concessões de distribuição de energia elétrica alcançadas pelo art. 7º da Lei nº 12.783, de 11 de janeiro de 2013, por trinta anos, com vistas a atender aos seguintes critérios:
 (...) 
§ 4º O atendimento aos critérios previstos nos incisos I e II do caput poderá ser alcançado pela concessionária no prazo máximo de cinco anos, contado a partir do ano civil subsequente à data de celebração do contrato de concessão ou do termo aditivo, devendo ser cumpridas metas anuais definidas por trajetórias de melhoria contínua, estabelecidas a partir do maior valor entre os limites a serem definidos pela Agência Nacional de Energia Elétrica - ANEEL e os indicadores apurados para cada concessionária no ano civil anterior à celebração do contrato de concessão ou do termo aditivo.  (grifo da instrução) 
54.	Com a publicação da MP 735/2016, convertida na Lei 13.360/2016, a Lei 12.783/2013 passou a permitir, conforme o seu art. 11, § 5º, que nos primeiros cinco anos de prorrogação, em caso de transferência de controle, mediante processo licitatório, o poder concedente possa deslocar temporalmente as obrigações do contrato de concessão, de modo que fiquem compatíveis com a data de assunção da pessoa jurídica pelo novo controlador.
55.	No entanto, a decisão do Poder Concedente em postergar o período de avaliação dos indicadores permitiu que o novo concessionário também adiasse a curva de investimentos, sem que isso significasse alguma penalidade em relação ao contrato. Tal fato pode ser melhor elucidado comparando-se os limites contratuais da ENEL-GO com o das demais distribuidoras cujas concessões foram prorrogadas em 2015 e que não contaram com o mesmo tratamento regulatório.
Figura 8 – DECi limite/apurado para as concessionárias do Brasil (2018) 
Fonte: peça 27, p. 5.
Figura 9 – FECi limite/apurado para as concessionárias do Brasil (2018) 
Fonte: peça 27, p. 5.
56.	É possível notar como os limites máximos dos indicadores coletivos de qualidade no fornecimento da ENEL-GO são consideravelmente mais tolerantes que os das demais concessionárias. 
57.	No âmbito do acompanhamento do TCU sobre o processo de privatização da concessionária, o Poder Concedente prestou esclarecimentos em relação ao fato em questão, antes mesmo da primeira tentativa de alienação (peça 38, p. 6) .
[...]
21. Os dados apresentados demonstram que a empresa [CELG-D] passa por uma situação financeira difícil de ser superada, que requererá aportes expressivos por parte de seus controladores.
22. Além disso, nas reuniões realizadas com os potenciais adquirentes da Companhia, não obstante a CELG D estar atingindo as metas de qualidades, as questões relacionadas ao prazo para se cumprirem as metas vis-à-vis à entrada dos novos controladores na efetiva administração da empresa foram mencionadas por todos os interessados. Certamente, o interessado tende a pressionar o vendedor a baixar o preço e melhorar as condições da concessão a ser adquirida. Cabe, portanto, àqueles que decidirão acerca do processo avaliar até que ponto o pleito dos potenciais compradores de fato se traduzirá em um leilão deserto, caso não seja atendido.
23. A postergação da exigência no atingimento das metas de qualidade traçadas quando da assinatura do quinto termo aditivo ao contrato de concessão poderia significar para o consumidor que o serviço prestado demoraria um ano a mais para serem atendidas. Por outro lado, o Poder Concedente, tendo a prerrogativa de proporcionar tal postergação, conferida pela MP 735/2016, caso não o faça pode estar colaborando para o insucesso do leilão, o que fará com que, face aos dados apresentados pela empresa, os indicadores de qualidade venham a ser negativamente impactado tendo em vista que a situação financeira da Companhia, bem como de seus controladores, dificulta sobremaneira a realização de investimentos. 
24. Diante das razões apresentadas, optou-se por postergar as metas de qualidade e econômico-financeiras conforme consta no capítulo VI do edital: (grifo da instrução) 
58.	Essa margem para postergação de investimentos, portanto, foi cláusula prevista no leilão que promoveu a alienação da CELG-D e a alteração dessas condições certamente modificaria também a competitividade do certame, podendo ensejar eventualmente a ocorrência de licitação deserta, como ocorrido na primeira tentativa de venda.
59.	Ademais, conforme exposto nos dados apresentados, enquanto de 2010 a 2015 os indicadores de continuidade da concessão apresentavam valores cada vez piores, desde 2016, após a privatização da concessionária, houve melhora significativa (com ressalva ao ano de 2017, que demonstrou leve piora em relação a 2016) .
60.	Pelo exposto, já verificada a adequação do processo de privatização da CELG-D por intermédio do TC Processo 017.365/2015-5, de relatoria do Ministro José Múcio, bem como exposta a situação da concessão após a assunção da prestação do serviço pela ENEL-GO, considera-se atendida a presente solicitação.
61.	Por fim, cabe ressaltar que o juízo já emitido pelo TCU em relação à regularidade do processo de privatização não impede posterior exame desta Corte sobre a execução contratual da concessão, a exemplo do desempenhado neste feito.
CONCLUSÃO
62.	Trata-se da solicitação constante do Oficio 189, de 25/6/2019, formulada com base na Proposta de Fiscalização e Controle 3/2019, de autoria do Deputado José Nelto, na qual, em suma, requer apuração sobre o processo de privatização da Companhia Energética de Goiás (CELG) , bem como o encaminhamento de documentos relativos a atividades de fiscalização e controle promovidas na empresa desde 2015.
63.	Conforme descrito anteriormente na seção ‘Exame Técnico’ (itens 18 a 23 desta instrução) , a questão relacionada à adequação do preço de venda da CELG-D foi tratada no TC Processo 017.365/2015-5, de relatoria do Ministro José Múcio Monteiro, do qual se extrai que as premissas econômicas e financeiras empregadas pelas consultorias e avaliadoras eram razoáveis e que as metodologias empregadas na precificação da concessionária eram ‘amplamente utilizadas em avaliações financeiras, inclusive pela ANEEL em leilões de linha de transmissão e em revisões tarifárias do setor de distribuição’ e, ainda, confronto dos componentes do custo de capital médio ponderado (WACC) calculados pela Accenture e pela Ernert Young com aqueles estimados pela ANEEL mostraram forte aderência, o que evidencia sua razoabilidade.
64.	Em relação a essa questão, devem ser encaminhadas cópias dos Acórdão 2054/2016-TCU-Plenário, 3.064/2016-TCU-Plenário e 2.302/2018-TCU-Plenário, proferidos no âmbito do TC Processo 017.365/2015-5, bem como os respectivos relatórios e votos ao solicitante.
65.	Outrossim, cabe destacar que a presente solicitação envolve também o TC Processo 003.379/2015-9, referente à prorrogação das concessões de distribuição alcançadas pelo art. 7º da Lei 12.783/2013, entre as quais a da CELG-D, o qual encontra-se em tramitação no Tribunal e é de responsabilidade de relator distinto, de acordo com o descrito nos itens 23 a 25 desta instrução. A última apreciação sobre a matéria consta do Acórdão 1946/2019-TCU-Plenário.
66.	Destarte, também devem ser encaminhadas cópias dos Acórdão 2253/2015-TCU-Plenário, 2.520/2015-TCU-Plenário e 1.946/2019-TCU-Plenário, prolatados no TC Processo 003.379/2015-9, bem como os respectivos relatórios e votos ao solicitante.
67.	Por fim, verificou-se que embora a ENEL-GO (antiga CELG-D) venha reiteradamente descumprindo os limites regulatórios – motivo pelo qual tem arcado com consequências regulatórias, inclusive com mais de R$ 100 milhões em compensações aos consumidores –, a concessionária ainda não extrapolou os limites contratuais estabelecidos, que foram flexibilizados de modo a viabilizar a alienação da empresa.
68.	A partir de Plano Emergencial estabelecido com vistas à melhoria da qualidade dos serviços prestados, a concessionária espera uma redução de 35% no DEC até dezembro de 2020, quando o indicador previsto será de 16,9, e de 17% no FEC, atingindo a marca de 11,6 no mesmo período.
PROPOSTA DE ENCAMINHAMENTO
69.	Diante do exposto, submete-se a presente Solicitação do Congresso Nacional, formulada por intermédio do Ofício 189, de 25/6/2019, pelo presidente da Comissão de Minas e Energia da Câmara dos Deputados, Deputado Silas Câmara, com base na Proposta de Fiscalização e Controle 3/2019, de 20/3/2019, de autoria do Deputado José Nelto, propondo:
a)	 conhecer da presente solicitação, por estarem preenchidos os requisitos de admissibilidade previstos nos artigos 38, inciso I, da Lei 8.443/1992, 232, inciso III, do Regimento Interno do TCU e 4º, inciso I, alínea ‘b’, da Resolução - TCU 215/2008; 
b)	 informar ao Exmo Sr. Deputado José Nelto e ao Exmo Sr. Deputado Silas Câmara, que ocupava a presidência da Comissão de Minas e Energia da Câmara dos Deputados e enviou a presente solicitação ao Tribunal:
b.1)	 que a avaliação solicitada já foi desempenhada no âmbito do TC Processo 017.365/2015-5, de relatoria do Ministro José Múcio Monteiro, referente à fiscalização já realizada por esta Corte para verificar a adequação do processo de privatização da CELG-D, na modalidade acompanhamento, regida à época pela Instrução Normativa TCU 27/1998, no âmbito da qual o TCU concluiu que i) as premissas econômicas e financeiras empregadas pelas consultorias e avaliadoras eram razoáveis; ii) as metodologias empregadas na precificação da CELG-D eram amplamente utilizadas em avaliações financeiras, inclusive pela ANEEL em leilões de linha de transmissão e em revisões tarifárias do setor de distribuição; e iii) o confronto dos componentes do custo de capital médio ponderado (WACC) calculados pela Accenture e pela Ernert Young com aqueles estimados pela ANEEL mostraram forte aderência, o que evidencia sua razoabilidade;
b.2)	 que as conclusões acima expostas fundamentaram as deliberações proferidas pelos Acórdão 2054/2016-TCU-Plenário, 3.064/2016-TCU-Plenário e 2.302/2018-TCU-Plenário, que consideraram atendidos no processo de privatização da CELG-D os requisitos previstos no art. 2º da Instrução Normativa TCU 27/1998;
b.3)	que o TCU tem realizado o monitoramento da prorrogação das concessões de distribuição alcançadas pelo art. 7º da Lei 12.783/2013, entre as quais a relativa à CELG-D, por meio do TC Processo 003.379/2015-9, de relatoria do Ministro Raimundo Carreiro;
b.4)	que embora a ENEL-GO (antiga CELG-D) venha reiteradamente descumprindo os limites regulatórios – motivo pelo qual tem arcado com consequências regulatórias, inclusive com mais de R$ 100 milhões em compensações aos consumidores –, a concessionária ainda não extrapolou os limites contratuais estabelecidos, que foram flexibilizados de modo a viabilizar a alienação da empresa; e
b.5)	que a partir de Plano Emergencial estabelecido com vistas à melhoria da qualidade dos serviços prestados, a concessionária espera uma redução de 35% no DEC até dezembro de 2020, quando o indicador previsto será de 16,9, e de 17% no FEC, atingindo a marca de 11,6 no mesmo período.
c)	encaminhar ao solicitante, em complemento às informações acima descritas, cópia dos Acórdão 2054/2016-TCU-Plenário, 3.064/2016-TCU-Plenário e 2.302/2018-TCU-Plenário, proferidos no âmbito do TC Processo 017.365/2015-5, e dos Acórdão 2253/2015-TCU-Plenário, 2.520/2015-TCU-Plenário e 1.946/2019-TCU-Plenário, prolatados no TC Processo 003.379/2015-9, bem como os respectivos relatórios e votos;
d)	dar ciência da decisão que vier a ser adotada ao Deputado José Nelto, nos termos da minuta de aviso inserida no módulo ‘Comunicações’ do e-TCU;
e)	considerar a solicitação integralmente atendida e arquivar o presente processo, nos termos dos arts. 169, inciso II, do Regimento Interno do TCU e 17, inciso II, da Resolução TCU 215/2008.”
	É o relatório.

Márcia Aita Almeida (OAB/DF 13.539) e outros representando o BNDES, Estefânia Torres Gomes da Silva (CPF 991.411.831-34) e outro representando a Aneel.

Não atuou.

SOLICITAÇÃO DO CONGRESSO NACIONAL DE REALIZAÇÃO DE AUDITORIA PARA VERIFICAR A ADEQUAÇÃO DO PROCESSO DE PRIVATIZAÇÃO DA COMPANHIA ENERGÉTICA DE GOIÁS - DISTRIBUIÇÃO S.A. E DE ENVIO DE DOCUMENTOS RELATIVOS A FISCALIZAÇÕES ANTERIORES DO TCU. CONHECIMENTO. EXISTÊNCIA DE DELIBERAÇÕES DO TRIBUNAL SOBRE O ASSUNTO. REALIZAÇÃO DE INSPEÇÃO PELA UNIDADE TÉCNICA. ATENDIMENTO DA SOLICITAÇÃO. ARQUIVAMENTO DO PROCESSO.

SOLICITAÇÃO DO CONGRESSO NACIONAL (SCN)

Secretaria de Fiscalização de Infraestrutura de Energia Elétrica - SeinfraElétrica.

Ante o atendimento dos requisitos de admissibilidade, cabe conhecer desta solicitação da Comissão de Minas e Energia da Câmara dos Deputados de realização de auditoria operacional para verificar a adequação do processo de privatização da Companhia Energética de Goiás - Celg e de envio de documentos relativos a atividades de fiscalização e controle promovidas na empresa desde 2015.
2.	A solicitação é decorrente da Proposta de Fiscalização e Controle 3/2019, do deputado José Nelto, na qual, após o relato de grande número de demissões de funcionários da Companhia Energética de Goiás - Distribuição S.A. (Celg D) e de queda nos indicadores de qualidade do serviço prestado depois da privatização da empresa, considerou-se importante avaliar a adequação do preço de venda e a destinação dos recursos obtidos de modo a verificar se houve aplicação em ações que trouxeram benefícios à população.
3.	A Secretaria de Fiscalização de Infraestrutura de Energia Elétrica - SeinfraElétrica realizou inspeção em unidades jurisdicionadas envolvidas e pesquisa nos processos autuados no TCU que tratam do assunto. Ao final, a unidade técnica propôs, em essência, prestar à comissão solicitante e ao deputado interessado as informações coletadas e enviar-lhes cópia de deliberações deste Tribunal.
4.	De fato, há elementos suficientes para atender à solicitação da Comissão de Minas e Energia da Câmara dos Deputados, pois a SeinfraElétrica apurou que:
	a) a avaliação a respeito da adequação do preço de venda da Celg D foi feita no TC Processo 017.365/2015-5, de relatoria do ministro José Múcio Monteiro;
	b) questões atinentes à inadimplência de metas de qualidade e de metas econômico-financeiras de contratos de concessões de distribuição de energia estão sendo tratadas no TC Processo 003.379/2015-9, atualmente sob a relatoria do ministro Raimundo Carreiro; e
	c) os recursos obtidos com a venda de ações da Celg D não se reverteram em investimentos no sistema de distribuição da nova concessionária (Enel Brasil S.A.) , por representarem apenas contrapartida paga às antigas empresas acionistas pela aquisição do ativo da concessão, que os utilizam em suas atividades empresariais, de forma que não é possível aferir se tais recursos trouxeram melhorias aos cidadãos.
5.	Ademais, a unidade técnica efetuou análise situacional da concessão após a venda da Celg D e concluiu, em suma, que:
	a) a melhoria nos indicadores de sustentabilidade econômico-financeira no período de 2017-2019, decorrente de aportes do novo controlador, ações de gestão, corte de gastos (inclusive de pessoal) , não teve reflexo na qualidade do serviço prestado pela concessionária atual, que, reiteradamente, vem descumprindo os limites regulatórios;
	b) apesar disso, a Enel Brasil S.A. ainda não extrapolou os limites contratuais de desempenho exigidos para a prorrogação da concessão ocorrida no ano de 2015, que foram flexibilizados a fim de viabilizar a alienação da Celg D, e a agência reguladora verificou melhora nos indicadores de continuidade por conjuntos, a partir de meados de 2018. 
6.	Sobre o tema, vale destacar as informações de que, por ter descumprido limites regulatórios fixados para os anos de 2016 a 2018, a Enel-GO pagou compensações que totalizaram mais de R$ 109 milhões e somente poderá distribuir dividendos acima do limite mínimo obrigatório a partir do ano de 2022 caso não transgrida os limites nos próximos anos.
7.	Também é devido lembrar que, conforme consta da instrução transcrita no relatório que precedeu o Acórdão 1946/2019-TCU-Plenário (relator o ministro Raimundo Carreiro) , proferido no TC Processo 003.379/2015-9, segundo as regras estabelecidas em aditivo ao contrato de concessão da Celg D:
“ (...) no caso de descumprimento de qualquer uma das metas anuais estabelecidas nos critérios de prorrogação da concessão, por dois anos consecutivos ou quaisquer das metas no final do período de cinco anos, será iniciado o processo de extinção da concessão (...) ou o concessionário poderá optar por apresentar um plano de transferência do controle societário (...) .
8.	A propósito do assunto, este Tribunal, por meio do Acórdão 2253/2015-TCU-Plenário (relator o ministro José Múcio Monteiro) , adotado no mesmo TC Processo 003.379/2015-9, determinou à unidade técnica que realizasse “fiscalizações periódicas com o objetivo de verificar o efetivo cumprimento, pela Aneel, das medidas de sua competência referentes às hipóteses ensejadoras da extinção de contratos de concessão de distribuição de energia elétrica por motivo de inadimplência quantos às metas de qualidade e econômico-financeiras estabelecidas contratual e regulamentarmente”.
9.	Nesse sentido, o relator do citado Acórdão 1946/2019-TCU-Plenário considerou satisfatórias as providências implementadas pela Aneel para o acompanhamento sistemático da situação da qualidade e da sustentabilidade econômico-financeira das concessionárias distribuidoras de energia elétrica, embora tenha consignado em seu voto que ainda é “indispensável aprofundar a análise da atuação da agência e de casos mais problemáticos em futuras fiscalizações específicas”.
10.	Especificamente quanto a alguns dos indicadores mencionados na proposta de fiscalização e controle que originou este processo, ressaltem-se as informações de que a concessionária espera, a partir da implementação das ações propostas no plano emergencial de melhoria da qualidade dos serviços prestados, apresentado em março do corrente ano, redução, até dezembro de 2020, de 35% no indicador de “Duração Equivalente de Interrupção por Unidade Consumidora” - DEC e de 17% no relativo à “Frequência Equivalente de Interrupção por Unidade Consumidora” - FEC.
11.	Assim, e tendo em vista que foi feita alteração contratual do período de avaliação dos indicadores previstos no ajuste firmado com a Enel-GO para o período de 2018-2022, resta comunicar as informações mais relevantes aos interessados, sem prejuízo de, oportunamente, enviar-lhes cópia das deliberações a serem proferidas sobre o assunto. 
12.	Para tanto, cópia do acórdão a ser editado nestes autos deve ser juntada ao TC Processo 003.379/2015-9 e/ou a processo autuado para monitoramento do cumprimento do Acórdão 1946/2019-TCU-Plenário, nos termos do subitem 9.3.2 daquela decisão, em atendimento às disposições do art. 14, inciso V, da Resolução TCU 215/2008.
13.	Por fim, registre-se que é dispensável encaminhar à comissão solicitante cópia dos Acórdãos 2.253 e 1.946/2019 - Plenário (subitens 9.10 e 9.4, respectivamente) , pois essa medida já foi determinada naquelas deliberações.
	Ante o exposto, voto por que este Colegiado aprove a minuta de acórdão que submeto à sua apreciação.
TCU, Sala das Sessões Ministro Luciano Brandão Alves de Souza, em 23 de outubro de 2019.
ANA ARRAES 
Relatora